【裁判字號】    98,上,177
【裁判日期】    980526
【裁判案由】    塗銷土地所有權移轉登記
【裁判全文】
臺灣高等法院民事判決                   98年度上字第177號
上  訴  人  戊○○○
訴訟代理人  呂福元律師
複代理人    許淵秋律師
被上訴人    甲○○
            劉邦鎮
            丁○○
兼上二人
訴訟代理人  乙○○
上列當事人間請求塗銷土地所有權移轉登記事件，上訴人對於中
華民國97年12月19日臺灣新竹地方法院96年度訴字第602號第一
審判決，提起上訴，本院於98年5月12日言詞辯論終結，判決如
下：
    主  文
上訴駁回。
第二審訴訟費用由上訴人負擔。
    理  由
一、上訴人起訴主張：伊與伊兄即被上訴人之被繼承人劉興享同
    為伊父劉家聲之繼承人，劉家聲於民國85年7月2日因病昏迷
    住院治療，於85年11月14日經醫師診斷需藉輪椅行動，生活
    無法自理，嗣於86年3月10日死亡。詎劉興享在劉家聲病重
    期間，竟偽刻其印鑑章，謊報劉家聲所有如附表一（即原審
    判決附表一）所示5筆土地（下稱系爭土地）之所有權狀遺
    失，而擅自以贈與為由將系爭土地移轉於自己名下。伊發現
    後要求劉興享依應繼分移轉部分土地予伊，然因系爭土地如
    於5年內移轉將衍生稅務問題，伊及劉興享遂至代書處協議
    ，由劉興享提供坐落新竹縣芎林鄉○○段高頭小段123、
    123之3地號土地予伊設定新台幣（下同）500萬元抵押權，
    迨5年後始依應繼分移轉部分土地予伊。惟劉興享於95年12
    月11日死亡，其繼承人即被上訴人竟無塗銷上開登記之意思
    。伊依民法第767條之規定，聲明請求：(一)被上訴人應將系
    爭土地於86年3月11日以贈與為原因之所有權移轉登記塗銷
    。(二)被上訴人丙○○、乙○○應將附表二所示土地，於96年
    10月1日以分割繼承為原因之所有權移轉登記均塗銷。
二、被上訴人則以：劉家聲、劉興享間之贈與契約係於85年8月5
    日訂立，當時劉家聲並無如上訴人所稱無法為贈與之情形。
    上訴人應就指摘劉興享生前偽刻劉家聲之印鑑章、假藉劉家
    聲名義謊報系爭土地之所有權狀遺失、劉家聲因病而無法為
    贈與意思表示等等負舉證責任。又劉家聲生前即有將財產預
    為分配之舉，劉興享自劉家聲處受贈財產，理所當然等語，
    資為抗辯。
三、原審為上訴人敗訴之判決，即駁回上訴人之訴，上訴人不服
    ，提起上訴，其上訴聲明：(一)原判決廢棄。(二)被上訴人應將
    系爭土地於86年3月11日以贈與為原因之所有權移轉登記均
    塗銷。(三)被上訴人丙○○、乙○○應將附表二所示土地，於
    96年10月1日以分割繼承為原因之所有權移轉登記均塗銷。
    被上訴人之答辯聲明：上訴駁回。
四、按繼承人有數人時，在分割遺產前，各繼承人對於遺產全部
    為公同共有。又公同共有物之處分，及其他之權利行使，除
    法律或契約另有規定外，應得公同共有人全體之同意。民法
    第1151條及第828條第2項定有明文。是公同共有物之訴訟，
    為其訴訟標的之公同共有法律關係，對於共同訴訟之各公同
    共有人必須合一確定，屬固有之必要共同訴訟，應由公同共
    有人一同起訴或一同被訴，否則其當事人之適格即有欠缺（
    最高法院40年台上字第12號判例參照）。查被繼承人劉家聲
    於86年3月10日死亡，其遺產於未分割前為其繼承人公同共
    有，而其繼承人除上訴人、劉興享外，尚有劉金蓮、己○○
    、庚○○、劉梅蘭、辛○○，無人拋棄繼承等情，為兩造所
    不爭執，復經證人己○○、辛○○、庚○○到庭作證可稽（
    見原審卷12頁、46頁、182頁、292頁至294頁、本院卷74頁
    、87頁反面），本件上訴人既主張系爭土地為劉家聲之遺產
    ，遭劉興享擅自將系爭土地以贈與為由移轉於自己名下，進
    而請求劉興享之繼承人即被上訴人應塗銷所有權移轉登記及
    分割繼承登記云云，即屬本於被繼承人劉家聲所遺財產所有
    權，行使物上請求權（排除侵害），其訴訟標的之法律關係
    為繼承人全體共同公有，即應由公同共有人一同起訴或一同
    被訴，否則其當事人適格即有欠缺。是本件訴訟應由上訴人
    及除對造繼承人以外之劉金蓮、己○○、庚○○、劉梅蘭、
    辛○○一同起訴，其原告之當事人適格始無欠缺。上訴人既
    自陳劉金蓮等五人未拋棄繼承，本件起訴未經其五人同意推
    其一人起訴等語，依前說明，其一人逕行提起本件訴訟，即
    有未合。另上訴人辯稱其請求塗銷登記為保存行為，並非處
    分行為，可由伊單獨行使云云，惟訴請其他繼承人塗銷所有
    權移轉登記及分割繼承登記云云，已係就公同共有物行使權
    利，此與不涉及權利之變動，單純就公同共有物維持現狀之
    保存行為，有所不同，是上訴人辯稱訴訟塗銷登記係保存行
    為云云，洵無足採。
五、從而，上訴人主張系爭土地為劉家聲之遺產，遭被上訴人之
    被繼承人劉興享擅自以贈與為原因，登記為劉興享所有，而
    依民法第767條之規定，訴請被上訴人應塗銷系爭土地之所
    有權移轉登記及被上訴人丙○○、乙○○應將附表二所示土
    地，於96年10月1日以分割繼承為原因之所有權移轉登記均
    塗銷云云，其為原告之當事人適格即有欠缺，為無理由。原
    審為上訴人敗訴之判決，理由雖有不同，結論並無二致，仍
    應予維持。是上訴意旨指摘原判決不當，求予廢棄改判，非
    屬有據，應予駁回。
六、本件事證已臻明確，兩造其餘攻擊防禦方法及立論之證據資
    料，均經本院審酌後，對判決結果不生影響，爰無庸逐一論
    述，附此說明。
七、據上論結，本件上訴為無理由，依民事訴訟法第449條第1項
    、第78條，判決如主文。
中    華    民    國    98    年    5     月    26    日
                  民事第十六庭
                        審判長法  官  劉靜嫻
                              法  官  謝碧莉
                              法  官  呂淑玲
正本係照原本作成。
如不服本判決，應於收受送達後20日內向本院提出上訴書狀，其
未表明上訴理由者，應於提出上訴後20日內向本院補提理由書狀
（均須按他造當事人之人數附繕本）上訴時應提出委任律師或具
有律師資格之人之委任狀；委任有律師資格者，另應附具律師資
格證書及釋明委任人與受任人有民事訴訟法第466條之1第1項但
書或第2項（詳附註）所定關係之釋明文書影本。
中    華    民    國    98    年    5     月    26    日
                              書記官  明祖全
附註：
民事訴訟法第466條之1（第1項、第2項）：
對於第二審判決上訴，上訴人應委任律師為訴訟代理人。但上訴
人或其他法定代理人具有律師資格者，不在此限。
上訴人之配偶、三親等內之血親、二親等內之姻親，或上訴人為
法人、中央或地方機關時，其所屬專任人員具有律師資格並經法
院認為適當者，亦得為第三審訴訟代理人。


司法院資訊處製作；財團法人民間司法改革基金會備份。
